臺灣雲林地方法院刑事判決　　　　　　　95年度交訴字第34號
公　訴　人　臺灣雲林地方法院檢察署檢察官
被　　　告　戊○○
　　　　　　　　　　國民
選任辯護人　蕭敦仁律師
上列被告因公共危險等案件，經檢察官提起公訴（95年度偵字第
2130號、第2878號），本院判決如下：
    主  文
戊○○因過失致人於死，處有期徒刑柒月；又駕駛動力交通工具
肇事，致人死亡而逃逸，處有期徒刑柒月；應執行有期徒刑壹年
。
    事實及理由
一、犯罪事實：
    戊○○綽號「海口」為滿80歲之人（民國13年09月22日生）
    ，未考領重型機車駕駛執照，竟於95年03月24日下午02時10
    分許，駕駛車號MMH- 935號重型機車，車後連結拖車載運蔬
    菜，沿雲林縣西螺鎮福田里三好米公司旁產業道路由北往南
    方向行駛，行經該道路「永定15西4 分13電桿」前，本應注
    意汽車非經公路監理機關核准，不得擅自附掛拖車行駛，及
    汽車超車時應與前車左側保持半公尺以上之間隔超過。而依
    當時情況，天候晴，路面乾燥無缺陷，無障礙物，視距良好
    ，別無不能注意之情事，戊○○竟疏未注意，猶於其所駕駛
    機車後附掛拖車行駛，且於超車時與前車未保持半公尺間隔
    。適有陳可駕駛車號IXD- 922號重型機車，與戊○○同向行
    駛在前，戊○○機車因其後附掛拖車無法靈活操控，又未於
    超越陳可機車時保持安全間距，戊○○駕駛機車右側車身因
    而擦撞陳可駕駛機車左側，致陳可人、機車倒地，陳可因此
    受有外傷性顱骨骨折併顱內出血、多處皮膚挫傷含右小指3
    公分、右膝蓋及右脛前挫傷（陳可尚未達於不能自救之程度
    ）等傷害，經送醫急救，於95年05月03日中午12時07分許，
    因顱內出血不治死亡。戊○○於肇事後，見陳可身體受傷，
    但因畏罪，另行基於肇事逃逸之犯意，未對於陳可採取救護
    或其他必要措施，旋於返家取用工具修復拖車，並將掉落蔬
    菜撿拾整理完畢後，駕駛上開機車逃逸。
二、認定犯罪事實所憑之證據及理由：
(一)、證據能力部分：
１、被告及辯護人對於檢察官所舉書面供述證據之證據能力，於
    審判程序同意作為證據，本院審酌該等書面作成時之情況，
    認為適當，依刑事訴訟法第159 條之5 第1項 之規定，認有
    證據能力。
２、檢察官對於被告及辯護人所舉書面證據之證據能力，除被告
    之臺灣大學醫學院附設醫院雲林分院診斷證明書外，檢察官
    對於被告及其辯護人所提出之其他書面證據，於審判程序中
    同意作為證據使用，本院審酌該等供述證據作成時之情況，
    認為適當，依刑事訴訟法第159 條之5 第1 項之規定，認均
    有證據能力。另檢察官主張被告之臺灣大學醫學院附設醫院
    雲林分院診斷證明書，與本案並無關聯性，不同意作為證據
    ，本院認該診斷證明書係被告於本件車禍發生身體受有傷害
    後，至醫院就診之證明，與本案具有關聯性，有證據能力，
    得作為證據使用。
(二)、證據資料及證據名稱：
１、告訴人乙○○於警詢（見警卷第2 頁至第4 頁、第5 頁至第
    6 頁）及檢察官面前（見95年度相字第266 號卷第9 頁至第
    10頁、第34頁至第35頁、第47頁至第48頁、95年度偵字第21
    30號卷第8 頁至第9 頁）之陳述筆錄。證明：
(1)、被害人陳可是其父親，於95年03月24日在雲林縣西螺鎮福田
    里三好米公司旁產業道路發生車禍，其在被害人前往西螺長
    榮診所就醫時，才被告知被害人發生車禍一事。
(2)、其聽說被害人是與綽號「海口」之人即被告發生車禍，車禍
    發生後，被害人所駕駛機車故障，當時被害人還算清醒，自
    行走一段路後，經人送往西藥房上藥，因西藥房不敢上藥，
    通知其此事，其將被害人轉送財團法人佛教慈濟綜合醫院大
    林分院（以下稱慈濟醫院）治療，被害人於送往慈濟醫院中
    途，發生嘔吐現象，被害人在送醫過程中，均未陳述事發經
    過，嗣後即陷入昏迷，無法言語，並於95年05月03日中午12
    時07分許死亡。
(3)、被害人因車禍而死亡，被告於車禍發生當時未及時救助及報
    案，致被害人傷重而亡。
２、證人丁○○於本院審理時之證述筆錄（見審判卷第134 頁背
    面至第139頁）。證明：
(1)、今年03月份，被告曾經發生車禍，地點在西螺鎮三好米公司
    附近，發生時間是白天，當天其與其母親丙○○在該處田裡
    拔菜，看到有個阿伯（陳可）從村莊騎過去，被告隨後騎車
    後拖菜車經過，二人是同向由左向右騎車經過其前面，該阿
    伯車速約20，被告車速約50。
(2)、未看見被告與該阿伯如何撞上，聽到撞擊聲後，其與其母親
    趕到車禍現場，其母親問：「你們二個是騎同一個方向怎麼
    會撞成這樣？」被告回答因為要超車才發生碰撞。其與母親
    到車禍現場時看到該阿伯坐在道路右側地上，機車倒在地上
    ，被告則坐在機車上面，機車靠在網子上，菜車輪子中之一
    掉在路邊網子下。
(3)、其詢問是否需要幫忙打電話或報警，阿伯坐在地上沒有說話
    ，但坐在地上阿伯小指受傷血噴濺直流，不一會受傷小指腫
    脹如腳拇指大，表情有點恍忽，其因而再度問阿伯是否要幫
    忙打電話報警或叫救護車，該阿伯表示不用，因家中現在無
    人在家，又不知兒子手機號碼，該阿伯在現場坐很久，最後
    由經過該處之計程車司機扶起來，自行走路離開現場，該阿
    伯離開現場時，被告已經離開很久，該阿伯因為恍神經過很
    久才離開。
(4)、被告則給其家中電話號碼，請其打電話回家，是被告僱用之
    外勞接聽電話，外勞聽不懂其所述，被告即自行騎機車返家
    載外勞至現場撿拾蔬菜，被告則在現場敲打、修理菜車輪子
    ，自車禍發生後至被告離開現場去販賣蔬菜期間約半小時，
    被告均未詢問該阿伯有無受傷，或是否要就醫，亦未要其打
    電話報警或叫救護車，被告於修復車子、蔬菜撿拾完畢後，
    逕行離開載運蔬菜販賣。
３、證人丙○○於本院審理時之證述筆錄（見審判卷第139 頁背
    面至第142頁）。證明：
(1)、95年03月份被告發生車禍，地點在西螺鎮福田里三好米公司
    附近產業道路，是陳可先騎機車過去，被告拖菜隨後過去，
    陳可速度較慢，被告速度比較快，不認識陳可。
(2)、未久聽到很大聲碰撞聲，但未看到如何撞到，聽到碰撞聲後
    ，與其女兒丁○○均有上來看，被告二人未說車禍如何發生
    ，其則問：「你們二個人騎同個方向怎麼撞成這樣子？」被
    告答稱：陳可騎在道路中間才會撞成這個樣子。車禍後陳可
    坐在機車車尾後方馬路上，距機車不遠，被告機車撞在左邊
    道路旁網子上，被告則坐在機車上，被告機車在前，陳可機
    車在後，陳可機車傾倒在地，倒地位置是靠道路右邊，陳可
    所騎機車是警卷編號3 、4 照片所示機車，被告菜車其中一
    輪陷入田裡。
(3)、陳可手指有傷口在噴血，其女兒問陳可是否需要幫忙載去醫
    院或通知子女，陳可表示不知其子手機號碼，陳可一直坐在
    現場，其女兒向陳可表示手指頭流血流成這樣，又不肯叫救
    護車，待會兒昏倒怎麼辦，不然你自己走路回去，嗣後未再
    看到陳可，不知陳可如何離開，陳可機車因其他車輛要通過
    而被扶起。
(4)、在現場期間，未聽到被告問陳可要不要報警或叫救護車，其
    女兒問被告是否需要幫忙打電話，被告要求打電話回去找外
    勞，外勞聽不懂，被告回去載外勞來撿菜，自聽到碰撞聲至
    被告撿完菜離開不到半小時，期間除其女兒詢問，陳可回答
    外，陳可並未說其他話，
４、道路交通事故現場圖、現場照片、車輛照片（見95年度相字
    第266 號卷第16頁、第19頁至第24頁、審判卷第39頁至第40
    頁、第82頁至第84頁）。證明：肇事地點、車輛受損情況、
    當時路況、被告騎乘機車後連結拖車行駛等情形。
５、道路交通事故調查報告表(一)、(二)（見95年度相字第266 號卷
    第17頁至第18頁）。證明：當時天候晴、路面乾燥無缺陷、
    無障礙物、視距良好，並無不能注意之情事。
６、雲林縣警察局西螺分局和心派出所受理各類案件紀錄表（見
    95年度相字第266 號卷第27頁）。證明：告訴人乙○○於95
    年03月24日下午04時許，向雲林縣警察局西螺分局和心派出
    所（以下稱和心派出所）報案稱，其父陳可發生車禍，被不
    明車輛撞傷，陳可頭部受傷開刀，請求查詢肇事車輛等語，
    和心派出所接獲告訴人報案後，對告訴人製作筆錄，並依現
    場證物及告訴人指稱綽號「海口」之人清查肇事者等情。
７、慈濟醫院診斷證明書、慈濟醫院死亡證明書（見95年度相字
    第2130號卷第14頁、第26頁）。證明：被害人因本件車禍受
    有外傷性顱骨骨折併顱內出血、多處皮膚擦挫傷含右小指3
    公分、右膝蓋及右脛前挫傷等傷害，於95年03月24日至慈濟
    醫院急診，接受外科手術，意識狀態昏迷，被害人於95年05
    月03日中午12時07分，因外傷性顱內出血引發心肺衰竭死亡
    。
８、勘（相）驗筆錄、相驗屍體證明書、雲林地方法院檢察署驗
    斷書（見95年度相字第266 號卷第33至第42頁）。證明：被
    害人之死亡原因，其確係因本件車禍導致死亡結果。
９、機車右煞車把手1 支。證明：扣案機車右煞車把手1 支，為
    被告於案發時所駕駛機車之右煞車把手，本件車禍時因撞擊
    而斷裂並掉落於車禍現場，嗣後為警在車禍現場尋獲扣案，
    被告確實與被害人發生本件車禍。
１０、西螺長榮診所病歷（見審判卷第99頁至第100 頁）。證明：
    被害人於95年03月24日車禍發生當日，曾至西螺長榮診所就
    診，就診時有上臂開放性傷口。
、臺灣大學醫學院附設醫院雲林分院診斷證明書（見審判卷第
    32頁）。證明：被告因本件車禍，受有右小指挫傷、右無名
    指挫傷、右腕及右膝瘀傷等傷害，於95年03月29日至該院門
    診治療。
、被告於警詢、檢察官面前，及於本院審理時之供述筆錄（見
    警卷第7 頁至第9 頁、第10頁至第13頁、95年度相字第266
    號卷第47頁至第48頁、審判卷第44頁至第47頁、第55頁至第
    57頁、第65頁至第68頁、第88頁至第91頁、第116 頁至第11
    8 頁）。證明：
(1)、其於95年03月24日下午02時10分許，騎乘車號MMH-935 號重
    型機車，車後連結1 部載有芹菜之拖車，距離被害人5 、60
    公尺遠即發現被害人，其因不小心，在雲林縣西螺鎮福田里
    三好米公司旁小路，所駕駛機車右側及拖菜車與被害人相撞
    而發生車禍。
(2)、其駕駛機車右側煞車把手斷掉、擋風玻璃損壞、右置物箱亦
    有破損，警方現場所查獲之機車把手，是其所駕駛機車把手
    無誤，於發生車禍時斷裂留在現場。
(3)、其於車禍發生後，發現被害人倒地，右手指受傷，但不嚴重
    ，其未跌倒，但右手掌瘀血，其因見被害人事後可以起身，
    ，就未關心被害人傷勢，逕行騎車返家拿鐵鎚將拖車修復，
    並將拖車上掉落之蔬菜撿拾整理完畢後，即行離去。
(三)、證明力部分（兼論被告戊○○之辯詞及其辯護人之辯護，本
    院之判斷）：
１、上揭犯罪事實，業據告訴人於警詢及檢察官面前指述，其經
    人通知被害人於上開時地發生車禍受傷，被送至西螺長榮診
    所就診，並轉送慈濟醫院治療，嗣後傷重不治死亡，被告於
    肇事後並未對被害人施以必要之救助等語綦詳，核與證人丁○○、丙○○所證，目睹被害人騎車在前，被告騎車在後，
    先後經過渠等工作之田邊道路，未久聽聞碰撞聲響，渠等暫
    停工作查看，發現被告與被害人發生車禍，被害人及所騎機
    車均倒地，被害人右手小指受傷血液噴濺，並呆坐在地，被
    告則乘坐於所駕駛機車上，被告所駕機車及附掛拖車靠在另
    側田邊所圍塑膠網上，拖車一輪陷在田裡，被告嗣後騎車返
    家載外勞到場幫忙撿拾整理掉落之蔬菜，並自行修復拖車後
    離去，期間均未關心或詢問被害人傷勢如何，是否需救助等
    情節，大致相符，被告與被害人均因本件車禍受傷，被害人
    更因傷重不治死亡之事實，復有西螺長榮診所病歷、慈濟醫
    院診斷證明書、死亡證明書、臺灣雲林地方法院檢察署相驗
    屍體證明書、勘（相）驗筆錄、驗斷書、臺灣大學醫學院附
    設醫院雲林分院診斷證明書等在卷可憑。告訴人事後向警局
    報案，警員據報至現場調查，扣得機車右煞車把手1 支，而
    被告機車右煞車把手恰亦斷裂，經勘驗現場扣得把手與被告
    機車未斷裂之部分吻合，現場拾得之斷裂煞車把手確為被告
    機車右煞車把把一部分，因發生本件車禍而斷裂掉落在案發
    現場，有和心派出所受理各類案件紀錄表及扣案把手為證。
    另本件車禍發生當時之道路乾燥並無障礙物、天候晴、日間
    有自然光線、視距良好並無不能注意之情事，及被害人與被
    告雙方車輛損害情形等，亦有卷附道路交通事故現場圖、道
    路交通事故調查報告表、現場照片、車輛照片等可參，至警
    員據報後至現場調查所繪製之現場圖，雖記載被告與被害人
    車輛對向行駛發生碰撞，惟本件車禍發生時，並未立即報警
    處理，直至車禍發生後2 日（95年03月26日）告訴人始向警
    局報案，警員於95年03月28 日 循線查訪被告後製作該現場
    圖，顯然卷附現場圖上記載被告及被害人車輛行向，係根據
    被告敘述而繪製，並非根據案發時狀況製作，然被告所述雙
    方車輛行向，與目擊證人丁○○、丙○○之證述及各項證據
    資料不符，不能採信，是該現場圖內記載被告與被害人車輛
    行駛方向部分，為本院所不採。再審酌告訴人、被害人與證
    人丁○○、丙○○間互不相識，證人丁○○、丙○○又為被
    告所聲請傳喚之證人，應無串證、陷害被告之理，是證人丙○○、丁○○證詞之可信度極高。此外，參酌被告於警詢、
    檢察官面前及本院審理時，對與被害人發生本件車禍，且於
    車禍後發現被害人受有傷害，但未對被害人施以任何救助或
    報警處理，亦未要求在場證人丁○○或丙○○幫忙報警或救
    護被害人，即逕自離去等情供述明確，可徵證人丁○○、丙○○證詞真實可信。
２、被告否認其對於車禍之發生有過失及有肇事逃逸之犯行，辯
    稱：其係順向行駛，被害人則是逆向行駛，其見被害人逆向
    行駛，為免發生車禍往左閃避，是被害人機車不慎撞擊其機
    車後掛拖車右側，而非其駕駛機車撞擊被害人機車，其對於
    本件車禍之發生並無過失；被害人於車禍發生後，雖手指受
    傷流血，但隨即站起身，並未要求其報警或送醫治療，其見
    被害人並無大礙，始於修復拖車並將掉落蔬菜撿拾整理完畢
    後離開現場，亦無肇事逃逸之情事。辯護人亦為被告辯護稱
    ：被告雖無駕駛執照駕駛機車，但無照駕駛僅涉及行政管理
    及加重處罰條件，本件不管被告與被害人機車是同向或逆向
    行駛撞擊，均與無照駕駛無必然關係，無照駕駛不涉本件車
    禍發生之過失責任；道路交通安全規則並未禁止機車後附掛
    拖車，縱被告於機車後附掛拖車與規定不符，亦與本件車禍
    無相當因果關係；證人丁○○、丙○○證稱被告與被害人同
    向行駛，被害人行駛在前等語，可能因為證人不認識被害人
    ，只見有其他第三者在被告之前行駛而過，即誤認該人係被
    害人，實際上被害人係逆向行駛，此由被告與被害人受傷部
    位皆在身體右側可明，被告見被害人違規逆向行駛，為防車
    禍發生，採取向左閃避之安全措施，已盡其注意義務；證人
    丁○○、丙○○就被告是否曾向渠等表示，車禍發生是因被
    害人騎車在道路「酸」（臺語），為超車而發生碰撞一節，
    證詞不一，則渠等證述被告與被害人同向行駛是否屬實，亦
    有可疑；被告於車禍發生後，第一次離開現場是為載外勞、
    拿工具修理菜車，第二次則是整理好蔬菜、修復菜車之後載
    運蔬菜販賣，均無畏罪逃逸之意思，由被告於車禍發生後，
    返家拿取工具及載外勞返回車禍現場，並在現場停留約半小
    時等情，可見被告應無逃逸之主觀犯意。對被告及辯護人上
    開辯解，本院認為：
(1)、被告與被害人行車方向相同或相反，被告是否因超車時，未
    與被害人保持安全間距而肇事？
、證人丁○○及丙○○於本院審理時，一致證稱，先看見被害
    人騎車行經其工作地點，被告則在後尾隨經過，且被告車速
    較被害人快等語明確；證人丙○○於聽聞碰撞聲至車禍現場
    查看時，還質問被告及被害人既是同向何以會碰撞？被告當
    時答稱，因被害人行駛於道路中間，才發生碰撞一節，亦據
    證人丁○○、丙○○證述綦詳，堪認被告與被害人案發時，
    應是同一方向騎乘機車，被害人行駛於前，被告駕車在後。
    既是一前一後同方向行駛，發生碰撞之可能情形，一為在後
    之被告未保持安全間距自後追撞被害人車輛，一為被告於超
    越前車時未與被害人車輛保持安全間隔撞擊被害人車輛。參
    酌證人丁○○於本院審理時證稱，被告於其母質問何以發生
    車禍時，答稱要超車時才發生碰撞，未說明從哪邊超車等語
    ；被告所提出之診斷證明書記載被告因本件車禍所受傷勢為
    右小指挫傷、右無名指挫傷、右腕及右膝瘀傷等傷害位置均
    在身體右側；扣案斷裂遺留於現場之把手，亦為被告所駕駛
    機車右側把手之一部；被告機車照片顯示，機車前輪、前擋
    泥板、菜籃等處均未因撞擊而破損，受損狀況為機車前擋風
    玻璃破裂，右側煞車把手斷裂，右側置物箱破損；被害人所
    騎乘車輛照片顯示，被害人機車後側並無撞擊痕跡；被告自
    警詢以迄本院審理時一致供稱，被害人車輛撞擊其拖菜車右
    側等證據資料相互核對印證，可以排除被告於後方行駛未與
    被害人駕駛之前車保持安全間距，自後方追撞被害人機車之
    可能性，否則被告機車前輪、前擋泥板及菜籃等可能與前車
    碰撞之地方，及被害人機車後方，應會殘留撞擊破損痕跡，
    是可確定被告應是行駛於被害人車後，因被害人車速較慢，
    被告欲由被害人左側超車時，未與被害人車輛保持安全間隔
    ，致其人、車輛及後掛拖車右側碰撞被害人機車左側而肇事
    ，被告所受傷害、被告機車受損部位才會集中於身體及車輛
    右側，故證人丁○○證稱被告於案發時曾表示係要超越被害
    人車輛而發生碰撞，即非子虛。而證人丙○○雖於本院審理
    時證述，被告經其質問，並未說要超車才碰撞等語，與證人
    丁○○上開證述有所不符，惟證人之觀察、記憶與其年齡、
    教育程度及時間經過之久暫有重要關聯，證人丙○○年已54
    歲，不識字，教育程度不高，本件案發時間與證人丙○○至
    本院作證時間相距又達9 月有餘，證人丙○○，是否能詳細
    記憶案發當時所有細節，已有疑問。而證人丁○○年僅28歲
    ，又受過相當教育，且其上開證述，核與相關證據一致，是
    證人丁○○上開證述，較為可採。至於證人丁○○證稱被告
    曾表示被害人騎車在道路上「酸」（臺語），證人丙○○則
    證述被告未曾如此說，僅說被害人騎在道路中間等語，二者
    是有不一，惟證人二人對於被告陳述被害人騎車行駛道路中
    間一節並無不同，故有可能是證人丁○○、丙○○二人對於
    被告當時陳述被害人騎車行駛於道路中間一情於理解意思後
    ，以不同用語陳述表達有不一致，尚不影響渠等證詞之真實
    性。
、被告及辯護人均認證人丁○○、丙○○證述被告與被害人係
    同向行駛，被害人行駛於前，被告尾隨在後等情，應是證人
    丁○○、丙○○有所誤認云云。惟證人丁○○及丙○○於本
    院審理時，堅證被害人與被告係前後同向行駛，且證人丙○○於車禍發生後，立時質問何以同向行駛會發生碰撞，顯見
    證人丙○○、丁○○自始即目睹被告與被害人是同向行駛，
    而對嗣後竟會發生車禍表示不解，始有此一問，況且當時被
    告並未反駁證人丙○○所為「同向」之用詞，僅回答因被害
    人機車騎在道路中間才發生碰撞，茍被告與被害人當時並非
    同向前後行駛，而係如被告所言，雙方對向，因被害人逆向
    行駛致閃避不及而碰撞，則被告當時應會對於證人丙○○之
    質疑加以反駁、澄清，又果證人丁○○、丙○○如辯護人所
    辯，因不認識被害人，以為行駛於被告車前之第三人為被害
    人，誤認被害人與被告係同向行駛，則如上述，被告應會立
    即澄清證人丁○○及丙○○之誤會，再則該第三人於事故發
    生時係騎乘於被告車輛前方，被害人逆向行駛時，首當其衝
    者應是該第三人而非被告，如因閃避不及而發生車禍，該第
    三人亦不可能悻免，且車禍發生後，該第三人應會在場，證
    人丁○○、丙○○不可能未看見該人；另證人丙○○於本院
    審理時，就被害人及其機車倒地位置、被告車禍發生後人及
    車輛之位置等均能清楚陳述，顯見證人丙○○於車禍發生後
    ，就上開事項曾詳加觀察，是果如被害人機車因逆向行駛而
    與被告機車碰撞，信證人丙○○不可能質問何以雙方同向仍
    發生車禍，然自始至終均無該第三人存在，被告亦未曾辯稱
    有行駛於前方之第三人存在，益見證人丁○○、丙○○證述
    被告與被害人同向行駛，真實可信，被告及辯護人辯稱被害
    人逆向行駛，自不可取。
、辯護人又辯稱，被告與被害人所受傷害均在身體右側，且被
    害人右手指受傷嚴重，可能是擦撞被告機車右側煞車把手所
    致，依上開跡證判斷，雙方應是對向車輛或身體均是右側撞
    擊所致，證人丁○○及丙○○證述，被告與被害人是前後同
    向行駛顯然有誤云云。被告與被害人受傷部位固均在身體右
    側，惟證人丁○○及丙○○一致證稱，被告於車禍發後，人
    及車輛均未倒地，車輛靠在道路左側田邊網子上，被告則坐
    在機車上，被害人機車傾倒於道路右側，被害人坐在傾倒之
    機車後道路上等語，堪認被告發生碰撞後，身體未與道路或
    其他物體摩擦，則被告身上傷勢，應是與被害人或其車輛碰
    撞時所造成，被告既是身體右側受有傷害，則被告或其車輛
    應是右側與被害人或其車輛互相碰撞所造成；依慈濟醫院診
    斷證明書、雲林地方法院檢察署驗斷書等記載，被害人所受
    傷勢為外傷性顱骨骨併顱內出血、多處皮膚挫傷（含右小指
    3 公分）、右膝蓋及右脛前挫傷等傷害，傷處亦在身體右側
    ，被害人所受傷害有可能是因碰撞所造成，亦有可能是因碰
    撞後身體右側倒地造成擦挫傷，依卷附被害人車輛照片所示
    ，被害人車輛前輪上方擋泥板破裂，右側車體前方塑膠面板
    破損，及因撞擊後擠壓造成右側車身塑膠殼鬆脫，車輛左側
    則未見嚴重車體破損，可見被告及被告車輛應是右側與被害
    人機車左側側面擦撞，被害人車輛擦撞後向右傾倒，車輛右
    側塑膠面板因倒地撞擊破裂，是證人丙○○此部分證述有誤
    ，為本院所不採，然證人丁○○證稱，車禍發生後，看到阿
    伯坐在道路右側地上，機車倒在地上，證人丙○○亦證稱，
    被害人機車是倒地，被害人則坐於機車車尾後方地上，距離
    機車不遠，顯見被害人於碰撞後人及機車確實均倒地，被害
    人車輛如前所述是往右側傾倒，被害人車速又僅時速20公里
    左右，車速甚慢，經此擦撞，被害人連同機車極有可能往右
    側倒地，被害人身體因此與地面摩擦而受傷，此外，被害人
    之傷勢均為擦挫傷，並無瘀傷，其傷勢與皮膚及地面互相摩
    擦會造成之傷害吻合，而與二物互相撞擊會產生之瘀傷不符
    ，是被害人身體右側之擦挫傷等應非被告車輛碰撞所致，而
    是被害人倒地時與地面摩擦所造成，辯護人主張被告與被害
    人均是身體右側受傷，推斷應是被害人逆向行駛，二車右側
    互相撞擊所致云云，忽略被害人連同機車向右側倒地，其身
    體右側可能因擦挫地面而產生傷害之情形，是辯護人上開辯
    解，亦不足為被告有利之認定。
(2)、被告未考領駕照駕駛機車、於所騎乘機車後附掛拖車是否有
    過失？
、按「刑法第276 條第1 項之過失致人於死罪，係受害人因行
    為人之過失而喪失生命為其成立要件，且此項過失應就構成
    要件中之行為加以衡量，且須與被害人之死亡間有相當因果
    關係，其過失之有無，亦應以行為人之懈怠或疏忽與結果之
    發生，為有無相當因果關係為衡量標準，即以所生之結果觀
    察，認為確因某項因素而惹起，又從因素觀察，認為足以發
    生此項結果，始克當之，又考領駕駛執照僅係政府之行政管
    理規定，若有違反而駕駛汽車者，亦僅違反道路交通法規而
    已，而未考領駕駛執照依常理觀之，未必造成他人死亡之結
    果，反之，考領駕照者亦未必不因過失致人於死」（司法院
    69年度廳刑一字第59號、78年度廳刑一字第309 號法律問題
    研究意見參照），故從死亡結果以觀，本件被害人之死亡，
    係因被告超車未保持安全間隔，並在其機車後附掛拖車，影
    響行車之安全性、靈活度及車輛長度之判斷，致其機車及附
    掛拖車右側擦撞被害人機車左側，致被害人倒地，腦部受撞
    擊發生顱骨骨折而死亡，揆諸卷附被告所駕駛機車及後掛拖
    車均已相當陳舊，被告又自承已使用好多年（見審判卷第46
    頁背面），信被告駕駛該機車已有相當時日，足認被告並非
    無駕駛重型機車之技術，被告於案發當日行車上路距其住處
    亦已有一段距離，始因超車不慎而擦撞被害人車輛肇事，並
    非因其無照駕駛技術不良，而係一時疏於注意致之，應係其
    一時過失之偶然事實，自難認與其無照駕駛有必然之因果關
    係，檢察官主張被告無照駕駛亦為過失之一，證據尚嫌薄弱
    ，不能認定，辯護人上開辯解，尚非無據。
、汽車非經公路監理機關核准，不得擅自附掛拖車行駛，道路
    交通安全規則第85條第1 項前段定有明文；而汽車，指在道
    路上不依軌道或電力架線而以原動機行駛之車輛 (包括機器
    腳踏車)， 前項第1 款所指之汽車，如本規則同一條文或相
    關條文就機器腳踏車另有規定者，係指除機器腳踏車以外四
    輪以上之車輛，道路交通安全規則第2 條第1 項第1 款、第
    2 項亦有明文，揆諸機車並無附掛拖車行駛之相關規定，則
    依道路交通安全規則第2 條第1 項第1 款，同規則第85條第
    1 項前段所指汽車，應包括機車，是機車非經公路主管機關
    核准，亦不得擅自附掛拖車行駛甚明，則辯護人辯稱道路交
    通安全規則第39條第9 款僅規定機車不得加掛邊車，未規定
    機車不得附掛拖車，被告於機車後附掛拖車，應未違反道路
    交通相關法規，自無可取。而本件被告違反道路交通安全規
    則之規定，在機車後附掛拖車，又於超越被害人機車時，因
    未與被害人車輛保持安全間隔，加以附掛拖車影響機車行駛
    之靈活性，致其後掛拖車右側撞擊被害人機車，亦據被告於
    警詢及本院審理時坦承，被害人機車撞擊其拖車右側等語明
    確，則被告未經公路主管機關核准，擅自於機車後附掛拖車
    ，致擦撞被害人車輛，被告上開違規行為，與本件車禍之發
    生有相當因果關係，被告及辯護人辯稱，被告於機車後附掛
    菜車與車禍之發生並無關聯，即不可採，被告於機車後附掛
    拖車是有過失，應堪認定。
(3)、被告是否有肇事逃逸之犯行？
、道路交通事故之發生，常非於鄰近家裡，時有告救不能情事
    ，為維護交通安全，加強救護，減少被害人之死傷，促使駕
    駛人肇事後，能對被害人即時救護，乃科以肇事者須即採取
    救護或其他必要措施，並應向警察機關報告之法定義務，以
    防因就醫延誤致生無謂傷亡，並俾得通知傷亡者家屬到場，
    以明責任，是凡肇事人於行車肇事致人受傷或死亡，未即採
    取救護或其他必要措施，並向警察機關報告，即駕車逃逸者
    ，均應依該規定處罰，至其嗣後是否受刑事訴追及已否與被
    害人達成民事和解，賠償損失，對其應受處罰乙節，並不生
    影響。職是之故，汽車駕駛人駕駛汽車肇事，不論其責任之
    歸屬為何，即有義務留在肇事現場，採取救護或其他必要措
    施，並向警察機關報告，以維護他人之生命與其他用路人之
    交通安全。其立法目的，既係促使駕駛人於肇事致死傷後，
    能對被害人即時救護，報告警察機關，以減少死傷，是該罪
    之成立祇以行為人有駕駛動力交通工具肇事，致人死傷而逃
    逸之事實為已足，至行為人之肇事有否過失，則非所問。故
    刑法第185 條之4 規定之立法精神，在於交通事故一旦發生
    ，且發生人員傷亡之情況，不論是撞人或被撞，或是因其他
    事故而造成死傷，只要是在駕駛動力交通工具過程內所發生
    者，參與這整個事故過程的當事人皆應協助防止死傷之擴大
    ，是參與事故過程之當事人，無論其於事故發生後，停留現
    場時間之久暫、離開現場之動機，只要其於停留期間未對因
    事故受傷人員加以救護或採取其他必要措施，報告警察機關
    或為其他釐清責任認定之行為，而離開現場皆有本條規定之
    適用。
、本件被告於警詢供稱，被害人車頭撞到其拖菜車右側，當時
    發現被害人跌倒右手指受傷，其未跌倒但右手掌有瘀清，後
    來見被害人站起來就無互相關心，其即先離開現場賣菜了（
    見警卷第12頁至第13頁）；本院審理時復供稱，事故發生時
    路邊的人說被害人手有受傷，其認為大家都不嚴重，其整理
    菜時，被害人也站在那裡看，既然沒什麼事，如果報警的話
    ，不是很麻煩（審判卷第45頁背面至第46頁），撞到時陳可
    並未說什麼，好好的坐在那邊，手是有在流血，也沒有叫其
    載他去看醫生，或要求要怎樣，離開是要載菜去賣（審判卷
    第139 頁至第148 頁）等語，可見被告於車禍發生當時，明
    知其為參與車禍事故過程之當事人，且被害人於車禍發生時
    亦受有傷害，則依刑法第185 條之4 規定，被告負有對被害
    人加以救護或採取必要措施，及報告警察機關以釐清肇事責
    任之義務無誤。然依被告上開供述，其於車禍發生後，並未
    對於被害人加以救護，亦無向警察機關報案之意思，因其認
    為報警「不是很麻煩」，且未將其資料留予被害人或在場之
    證人丁○○、丙○○以示負責，或記下被害人資料，以便日
    後查詢被害人狀況，事後更未向警察機關報告，或詢線查訪
    被害人為何人，關心被害人身體狀況，直至告訴人向警察機
    關報案後，警員始循線查訪，得知被告為肇事人，以被告於
    事故發生時及其後之客觀行為，併其所自承之主觀意思，俱
    見被告並無對於車禍事故負責之意。被告固辯稱被害人看起
    來好好的，沒什麼事，也未要求被告載去看醫生或要求要怎
    樣，而被害人有顱內出血之傷害，並非當時一見即明或可得
    而知云云，惟揆諸上開刑法第185 條之4 立法精神之說明，
    可知肇事者之救護義務，並非在傷亡之人有所要求時始發生
    ，而是在事故發生當時立即因法律規定而發生，與被害人是
    否有要求或其傷勢如何無關，該條之立法緣由，即在避免發
    生車禍當時有非立即明顯可見之傷害，因遲誤就醫而造成無
    法挽回之死亡或擴大傷害之結果，是本件所發生之情形，正
    是該條立法所欲防止之狀況，被告上開所辯，顯與刑法第18
    5 條之4 有違，殊不可取。
、被告及辯護人又辯稱，被告於車禍發生後，並未立即離開現
    場，尚曾回家拿鐵鎚及載外勞後，又返回事故現場修理車輛
    及撿拾掉落滿地之青菜，期間停留時間約半小時，可以證明
    被告並無逃逸之主觀犯意云云。惟證人丁○○證述，事故發
    生後，被告給其電話，其幫被告打電話回家，是外勞接的，
    外勞聽不懂，其掛電話，被告自行騎機車回去載外勞來現場
    撿菜，被告則在現場敲菜車後面的輪子，被告在那邊整理菜
    及修理車子時間約1 、20分鐘，也都沒有問那個阿伯（陳可
    ）有沒有怎樣，被告自撞到至整理菜並修復車輛完畢離開前
    ，均未打電話報警或叫救護車，被告於其在現場期間均無詢
    問被害人是否要送醫，或與被害人說話，後來就載菜去賣，
    外勞與被告一起離開等語；證人丙○○結稱，在現場時，未
    聽到被告問被害人要不要報警或叫救護車等語，足證被告於
    事故發生後，未立即離去之原因，是其所載運之蔬菜掉落一
    地及機車後掛拖車損壞，致其無法立即載運蔬菜離開販賣之
    故，並非因發生事故有意留在現場救護傷者或報警處理，被
    告騎機車返家，亦非拿取藥物為傷者療傷或請求他人支援協
    助救護傷者或處理事故，其目的在於取用工具修復拖車及找
    外勞協助撿拾蔬菜，以達其離開現場之目的，被告於事故發
    生後至其整理完畢離開現場期間，均未詢問被害人受傷狀況
    或是否需要送醫救治，亦未請證人丁○○及丙○○協助救護
    被害人或報請警察機關處理事故，其所僱用外勞於其離開時
    ，亦一同離開，被告並未指示外勞留下救護被害人，信其停
    留現場之目的及作為，均在於便利離開現場，而非救護被害
    人或處理事故，被告停留現場之作為盡為自己，其離開之目
    的，亦在載運蔬菜販賣得利，被告有肇事逃逸之主觀犯意彰
    彰明甚，被告及辯護人辯稱被告如有逃逸之意思，即不可能
    離開後又返回現場，且在現場停留半小時之久，亦不可信。
、至於證人丁○○、丙○○證稱，車禍發生後，證人丁○○曾
    詢問被害人是否要幫忙打電話或是報警，被害人坐在地上沒
    有回答，嗣後見被害人受傷部位血直流，證人丁○○再度問
    被害人是否要打電話通知家人、報警或叫救護車，被害人表
    示不用，且家中現在無人，亦不知兒子手機號碼等語，是否
    因之免除被告之救護義務？被告如因此而未加救護是否仍涉
    肇事逃逸罪嫌？本件被害人因車禍頭部受撞擊而有顱內出血
    之傷害，觀諸證人丁○○於本院審理時結證，被害人撞到後
    坐在地上，除回答其詢問外，未說其他話，表情有點恍神，
    直到最後由計程車司機扶起來，自行用走的離開，離開時被
    告已離開很久了，外勞與被告一起離開，被害人事發後很久
    才離開，他已經恍神了等情，可徵被害人發生事故時，因頭
    部撞擊致顱內出血，意識可能已不清楚，行動亦有不便，才
    有表情恍忽、久坐地上無法站起行走之狀況，則被害人是否
    得以正確認知身體所受傷害之輕重，據以判斷是否必須就醫
    、報警或為適當處理，而回答證人丁○○之詢問，即有可疑
    ，是其表示不用報警或叫救護車是否為免除被告責任之意思
    表示，亦不明確。再者，被害人向證人丁○○表示不用報警
    及叫救護車，是否有免除被告義務之意思，被告依刑法第18
    5 條之4 規定所負之義務，是否得以被害人之意思加以免除
    ，已非無探究之餘地，況且被告自警詢以迄本院審理時，僅
    供稱被害人並未說話，亦未要求其如何辦理云云，並未供稱
    係因被害人已向證人丁○○表示不用報警及叫救護車，而未
    報警處理或施加救護，是被害人與證人丁○○上開談話，被
    告應未聽聞，顯見被告並非因聽見被害人之回答，認其義務
    已遭免除，而離開現場，應係為脫免其責而逃離現場。職是
    ，被害人向證人丁○○表示不用報警或叫救護車一節，亦無
    法資為被告有利之認定。
(4)、本件車禍之發生，係因被告違規附掛拖車，並於超越被害人
    車輛時，未與被害人車輛左側保持安全間隔而肇事，並非如
    被告及辯護人所主張，被告見被害人車輛逆向行駛，一時閃
    避不及，被害人車輛才撞擊其拖菜車，已敘明如上。因此，
    辯護人提出一般公路汽車煞車距離、行車速度對照表、汽車
    行駛距離及反應距離一覽表、公路路線設計規範等書證，證
    明被告已盡其注意義務，並採取適當之安全措施，仍無法避
    免被害人違規行為所致之事故，被告並無過失，與本院認定
    被告之犯罪事實及過失情節不符，亦無從遽採為被告有利之
    認定。
(四)、按汽車非經公路監理機關核准，不得擅自附掛拖車行駛；汽
    車超車時應與前車左側保持半公尺以上之間隔超過在同一車
    道行駛，道路交通安全規則第85條第1 項前段、第101 條第
    1 項第5 款分別定有明文。被告身為駕駛人，自負有上開義
    務。又依當時情況，並無不能注意之情事，前已敘明，被告
    竟疏未注意而附掛拖車行駛，影響車輛操控之安全性、靈活
    度及車輛長度之判斷，並於超越前車時，未與前車左側保持
    半公尺以上之間隔超過，致其機車、後掛拖車擦撞被害人機
    車左側肇事，其有過失甚明。又被害人確係因本件車禍受傷
    不治死亡，亦已敘明如前，是被告過失與被害人死亡間，有
    相當因果關係，被告過失致死犯行，事證明確。被告於肇事
    後，明知被害人受傷，對被害人未加聞問，亦不報警處理，
    逕自將損害之拖車修復，及將掉落地上之蔬菜撿拾完畢，即
    行驅車離開現場，棄被害人獨自跌坐在地而不顧，被告肇事
    致人受傷嗣後傷重而亡，另起犯意，駕車逃逸，事證明確，
    堪以認定。
(五)、綜上，本件事證明確，被告、辯護人所辯均不足為信，其過
    失致死及肇事逃逸之犯行，均堪認定，自應依法論科。
三、論罪科刑之理由：
(一)、行為後法律有變更者，適用行為時之法律。但行為後之法律
    有利於行為人者，適用最有利於行為人之法律，現行刑法第
    2 條第1 項定有明文。被告行為後，刑法業於94年01月07日
    修正，於94年02月02日公布，並於95年07月01日施行，是本
    件被告行為後，法律已有變更。又參酌最高法院95年05月23
    日第8 次刑事庭會議決議，現行刑法第2 條第1 項之規定，
    係規範行為後法律變更所生新舊法律比較適用之準據法，於
    新刑法施行後，應適用新刑法第2 條第1 項之規定，本於統
    一性及整體性原則，綜其全部罪刑之結果，為「從舊從輕」
    之比較。本案關於新舊法比較及法律之適用，均詳如附表所
    示。
(二)、核被告所為係犯刑法第276 條第1 項之過失致人於死罪及第
    185 條之4 駕駛動力交通工具肇事，致人死亡而逃逸罪。至
    被害人於事故發生後，雖跌坐在地無法起身，惟嗣後經人扶
    起，仍可自行步行離開現場，因此被害人所受傷勢，尚未使
    其陷於無自救力，本案並無刑法第294 條第1 項規定之適用
    ，應予敘明。被告所犯上開二罪間，犯意各別，罪名互異，
    應予分論併罰。
(三)、被告無駕駛執照駕車，因而致人死亡，依法應負刑事責任者
    ，應依道路交通管理處罰條例第86條第1 項之規定，就所犯
    過失致死罪部分加重其刑。又被告係民國13年生，有其年籍
    資料在卷可憑，於行為時為已滿80歲之人，故其所犯各罪，
    爰依刑法第18條第3 項之規定減輕其刑，至其所涉過失致死
    罪，有刑之加重及減輕事由，應依法先加後減之。
(四)、本院審酌：被告無任何犯罪前科，有臺灣高等法院被告前案
    紀錄表在卷可稽，素行尚稱良好，惟被告駕駛車輛，違規於
    機車後附掛拖車，影響車輛操控之安全性、靈活度及超車長
    度之判斷，又於超越前車時，未與前車左側保持半公尺之間
    隔超越，致其機車及後掛拖車擦撞被害人機車，因而造成被
    害人身體受有多處傷害，最後因顱內出血不治死亡，被害人
    所受之傷勢及被告過失情節非輕。被告肇事後，於停留現場
    期間，盡顧修理拖車及撿拾掉落蔬菜，對於被害人不聞不問
    ，整理、修復完畢，隨即逕自駕車逃逸，揚長而去，急於販
    賣蔬菜獲利，棄被害人受傷倒地於不顧，自始至終均未採取
    任何補救措施，不僅彰顯被告用路觀念甚差，其心存僥倖，
    盡顧自己，對他人生命、身體安全，毫不尊重，其肇事逃逸
    之主觀惡性甚重。被告犯後矢口否認犯行，面對相當明確之
    事證，被告仍飾詞辯解，編織「被害人違規逆向撞擊其機車
    及拖車」、「是被害人碰撞其機車，並非其碰撞被害人，其
    已盡力閃避被害人，仍遭被害人碰撞，過失全在被害人，其
    並無過失」、「被害人只有手受傷流血，看起來好好的，且
    未表示要叫救護車，或要求其怎樣」等詞，推諉其責，惟其
    與被害人同向行駛，因違規附掛拖車及不當超車碰撞被害人
    機車，已經證人丁○○、丙○○證述明確，且證人丁○○、
    丙○○二人係被告及其辯護人聲請傳訊，欲證明案發經過及
    被告無逃逸之犯意，惟一遇證人為不利證詞時，竟反指證人
    所述不實，強指證人二人對於其與被害人機車行向有所誤認
    ，更足見被告為求卸責，毫無悔意。告訴人除已領取之補償
    新臺幣（下同）152 萬元外，另僅要求被告再賠償60萬元，
    賠償金額非高，被告平日務農，尚有土地及房屋等財產，經
    濟狀況非不能負擔上開賠償金額，然被告卻一再以被害人逆
    向，車禍發生之過失比例較重（本件既已證實被害人與被告
    同向，且行駛於被告前方，車禍之發生係因被告超車不當所
    致，被害人即無所謂過失存在，亦無所謂應負擔之過失比例
    ）為藉口，僅願再賠償告訴人20萬元，無法適度補償被害人
    家屬之損害。被告一昧護己，只顧自己獲利，逃避責任，任
    由被害人獨坐在地，延遲就醫時間，傷勢因而擴大，最後傷
    重死亡，其冷血無情之態度，造成無法彌補之損害，又對事
    實真相幾無體認之意，堅不承認錯誤，若不科處較重之刑度
    ，實難以矯正被告之偏差心態，暨被告為小學肄業，教育程
    度不高，子女均已成年結婚，被告平日務農種菜維生，有正
    當工作及收入等一切情狀，分別量處如主文所示之刑，並依
    修正前刑法第51條第5 款規定定其應執行之刑，有關定應執
    行刑之新舊法適用問題，詳如附表。
四、應適用之法律：
(一)、刑事訴訟法第299條第1項前段。
(二)、道路交通管理處罰條例第86條第1 項，刑法第11條、第2 條
    第1 項前段、第185 條之4 、第276 條第1 項、第18條第3
    項、第51條第5 款（修正前）。
(三)、罰金罰鍰提高標準條例第1 條前段。
本案經檢察官甲○○到庭執行職務
中　　華　　民　　國　　96　　年　　1 　　月　　9 　　日
                  刑事第四庭  審判長法  官  吳福森
                                    法  官  曾鴻文
                                    法  官  李秋瑩
以上正本證明與原本無異。
如不服本判決，應於判決送達後10日內向本院提出上訴狀（須附
繕本）。
                                    書記官　邱明通
中　　華　　民　　國　　96　　年　　1 　　月　　9 　　日
附錄本案論罪科刑法條全文：
中華民國刑法第185條之4
駕駛動力交通工具肇事，致人死傷而逃逸者，處 6 月以上 5 年
以下有期徒刑。
中華民國刑法第276條
因過失致人於死者，處 2 年以下有期徒刑、拘役或 2 千元以下
罰金。
從事業務之人，因業務上之過失犯前項之罪者，處 5 年以下有期
徒刑或拘役，得併科3 千元以下罰金。
附表
┌────────┬────────┬────────┬────────┐
│法        條    │修正前規定      │修正後規定      │新舊法之適用    │
├────────┼────────┼────────┼────────┤
│刑法第276 條第1 │罰金罰鍰提高標準│刑法施行法第1 條│(一)適用舊法。    │
│項法定刑關於罰金│條例第1 條前段之│之1 規定：「中華│(二)本件被告所犯刑│
│部分：罰金罰鍰提│規定：「依法律應│民國94年01月07日│法第276 條第1 項│
│高標準條例第1 條│處罰金、罰鍰者，│刑法修正施行後，│之罪法定刑有罰金│
│前段、現行法規所│就其原定數額得提│刑法分則編未修正│刑（銀元2,000 元│
│定貨幣單位折算新│高為2 倍至10倍。│之條文定有罰金者│以下），且為刑法│
│臺幣條例第2 條、│」              │，自94年01月07日│分則編未修正之條│
│刑法第33條第5 款│現行法規所定貨幣│刑法修正施行後，│文而定有罰金刑者│
│                │單位折算新臺幣條│就其所定數額提高│，於刑法施行法第│
│                │例第2 條規定：「│為30倍，但72年06│1 條之1 修正增訂│
│                │現行法規所定金額│月26日到94年01月│前，其貨幣單位為│
│                │之貨幣單位為圓、│07日新增或修正之│銀元，是被告所犯│
│                │銀元或元者，以新│條文，就其所定數│刑法第276 條第1 │
│                │臺幣元之3 倍折算│額提高為3 倍。」│項之罪罰金刑之提│
│                │之。」          │刑法第33條第5 款│高標準，於適用罰│
│                │刑法第33條第5 款│規定：「罰金：新│金罰鍰提高標準條│
│                │規定：「罰金：1 │臺幣1,000 元以上│例第1 條前段及現│
│                │元以上。」      │，以百元計算之。│行法規所定貨幣單│
│                │                │」              │位折算新臺幣條例│
│                │                │                │第2 條規定換算為│
│                │                │                │新臺幣時，刑法第│
│                │                │                │276 條第1 項之罪│
│                │                │                │法定刑罰金部分，│
│                │                │                │應為罰金新臺幣60│
│                │                │                │,000 元 以下（20│
│                │                │                │00乘以10，再乘以│
│                │                │                │3） 。如適用刑法│
│                │                │                │施行法第1 條之1 │
│                │                │                │規定提高30倍，亦│
│                │                │                │為罰金新臺幣60,0│
│                │                │                │00元以下（2,000 │
│                │                │                │乘以30），故關於│
│                │                │                │法定刑為罰金部分│
│                │                │                │之提高標準，新舊│
│                │                │                │法並無不同，新法│
│                │                │                │並非較有利於被告│
│                │                │                │，本案關於刑法第│
│                │                │                │276 條第1 項之罪│
│                │                │                │法定刑罰金提高標│
│                │                │                │準部分，應依刑法│
│                │                │                │第2 條第1 項前段│
│                │                │                │規定，適用行為時│
│                │                │                │之法律即罰金罰鍰│
│                │                │                │提高標準條例第1 │
│                │                │                │條前段及現行法規│
│                │                │                │所定貨幣單位折算│
│                │                │                │新臺幣條例第2 條│
│                │                │                │之規定。        │
│                │                │                │(三)、刑法法定刑罰│
│                │                │                │金部分，依修正前│
│                │                │                │刑法第33條第5 款│
│                │                │                │規定，及罰金罰鍰│
│                │                │                │提高標準條例第1 │
│                │                │                │條前段提高後，再│
│                │                │                │依現行法規所定貨│
│                │                │                │幣單位折算新臺幣│
│                │                │                │條例第2 條換算為│
│                │                │                │新臺幣時，為新臺│
│                │                │                │幣6 元以上至30元│
│                │                │                │以上，依修正後刑│
│                │                │                │法第33條第5 款規│
│                │                │                │定，為新臺幣1,00│
│                │                │                │0 元以上，修正後│
│                │                │                │刑法第33條第5 款│
│                │                │                │規定並非較有利於│
│                │                │                │被告，依刑法第2 │
│                │                │                │條第1 項前段規定│
│                │                │                │，應適用修正前刑│
│                │                │                │法第33條第5 款規│
│                │                │                │定。            │
├────────┼────────┼────────┼────────┤
│刑法第51條第5款 │宣告多數有期徒刑│宣告多數有期徒刑│(一)適用舊法。    │
│數罪併罰定應執行│者，於各刑中之最│者，於各刑中之最│(二)修正後刑法第51│
│刑              │長期以上，各刑合│長期以上，各刑合│條第5 款規定並非│
│                │併之刑期以下，定│併之刑期以下，定│較有利於被告，仍│
│                │其刑期。但不得逾│其刑期。但不得逾│應依刑法第2 條第│
│                │20年。          │30年。          │1 項前段規定適用│
│                │                │                │行為時法律即修正│
│                │                │                │前刑法第51條第5 │
│                │                │                │款規定定其應執行│
│                │                │                │之刑。          │
├────────┴────────┴────────┴────────┤
│綜合比較結果：本件被告之犯行，適用修正前刑法第33條規定及依刑法第51條第│
│5款 規定定應執行之刑，對被告較為有利，綜合全部罪刑之比較，應以舊法較有│
│利於被告，故本案應一體適用舊刑法。                                    │
└───────────────────────────────────┘
